臺灣彰化地方法院刑事判決
                     110年度訴字第1091號
公  訴  人  臺灣彰化地方檢察署檢察官
被      告  張釆焄




上列被告因詐欺案件，經檢察官提起公訴（110年度偵字第11921
號），因被告自白犯罪，本院合議庭裁定由受命法官獨任依簡式
審判程序審理，判決如下：
    主       文
張釆焄共同犯3人以上冒用公務員名義詐欺取財罪，處有期徒刑
壹年陸月。
未扣案犯罪所得新臺幣陸仟元，沒收之，於全部或一部不能沒收
或不宜執行沒收時，追徵其價額。
    犯 罪 事 實
一、張采焄（涉犯參與犯罪組織罪部分，業經臺灣臺中地方檢察
    署檢察官以110年度偵字第26806、29650、30707號提起公訴
    ，現由臺灣臺中地方法院以110年度金訴字第885號審理中）
    於民國110年6月間某日，經友人王鳳晴介紹，加入李承霖及
    身分不詳綽號「隆三」之人所組成三人以上，以實施詐術為
    手段所組成具有持續性、牟利性、結構性之詐欺集團組織，
    擔任「收水」人員，依「隆三」指示，負責收取「車手」提領
    之被害人匯款後，再轉交李承霖上繳集團上游成員。謀議確
    定後，張采焄、李承霖、「隆三」及其所屬詐欺集團其他成
    員即共同基於意圖為自己不法之所有及3人以上共同冒用公
    務員名義詐欺取財，並掩飾、隱匿詐欺所得去向之洗錢犯意
    聯絡，先由詐欺集團成員於110年6月30日前某日，請郭育榤
    （另由檢察官偵辦）提供其申辦之臺灣銀行帳號0000000000
    00號帳戶（下稱郭育榤臺銀帳戶），復於同年7月5日前某日
    ，請劉紫玄（另由檢察官偵辦）提供其臺灣銀行帳號000000
    000000號帳戶（下稱劉紫玄臺銀帳戶），作為被害人匯入款
    項之用，再由該詐欺集團機房成員於同年6月27日12時許起
    ，以撥打電話及LINE傳送訊息之方式聯繫徐戴佩櫻，向其佯
    稱係郵局主管、警察、檢察官、法官等人，並對徐戴佩櫻訛
    稱其身分證遭人盜用開立銀行帳戶，已列為被告身分，需配
    合偵辦，並應繳交保證金云云，致徐戴佩櫻誤信為真，陷於
    錯誤，遂於6月30日12時37分，在臺北市○○區○○○路0段000○0
    號合作金庫商業銀行松興分行，臨櫃匯款新臺幣（下同）86
    萬5000元至郭育榤臺銀帳戶，復於7月5日12時38分匯款259
    萬5000元至劉紫玄臺銀帳戶。郭育榤、劉紫玄再依暱稱「fe
    lix林」之詐欺集團成員之指示，為以下提款及轉交款項予
    張采焄之行為：㈠郭育榤於同年6月30日下午3時32分，在彰
    化縣○○市○○路000號之臺灣銀行彰化分行臨櫃提領現金20萬
    元，另在自動櫃員機提領14萬9200元，再於同日下午4時5分
    ，在彰化市民生路、孔門路口，將34萬9200元現金交與張采
    焄，張采焄再轉交李承霖，因而獲得酬勞3000元。㈡劉紫玄於
    同年7月5日12時41分，在臺灣銀行彰化分行臨櫃匯款94萬元
    至其申設之玉山商業銀行帳號0000000000000號帳戶後，再
    依指示前往彰化市曉陽路之玉山商業銀行彰化分行臨櫃提領
    45萬元，由自動櫃員機提領15萬元，再於同日下午2時34分
    ，在彰化市○○路000號前，將該60萬元現金交付張采焄，張
    采焄再轉交李承霖，因而獲得酬勞3000元。張采焄即以上開
    方式掩飾、隱匿詐騙所得贓款之所在及去向。
二、案經徐戴佩櫻訴由苗栗縣警察局竹南分局報告臺灣彰化地方
    檢察署檢察官偵查起訴。
    理      由
一、上揭犯罪事實，業據被告張采焄於警詢、檢察官偵訊及本院
    審理中坦承不諱，並有下列證據可資佐證，足認其自白與事
    實相符，堪以採信，應依法論罪科刑：
  ㈠人證：
　　1.證人即告訴人徐戴佩櫻110年7月27日之警詢筆錄（偵卷第
      81-83頁）。
　　2.證人郭育榤110年8月5日之警詢筆錄（偵卷第29-43頁）。
　　3.證人劉紫玄110年8月9日之警詢筆錄（偵卷第17-25頁）。
  ㈡書證：
    1.監視器錄影畫面擷圖（偵卷第47頁）。
    2.劉紫玄交付現金之女子照片（偵卷第45頁）。
    3.徐戴佩櫻LINE對話內容擷圖（偵卷第107-113頁）。
    4.徐戴佩櫻匯款單據（偵卷第99-105頁）。
    5.郭育榤臺灣銀行存摺封面及內頁影本(偵卷第57-59頁)。
    6.臺灣銀行鹿港分行110年8月3日函（郭育榤帳戶申請資料
      及交易明細）（偵卷第61-63頁）。
    7.劉紫玄臺灣銀行存摺封面及內頁影本(偵卷第49-50頁)。
    8.臺灣銀行健行分行110年8月3日函（劉紫玄帳戶申請資料
      及客戶往來明細查詢單）（偵卷第51-54頁）。
    9.報案紀錄：被害人徐戴佩櫻之臺北市政府警察局松山分局
      東社派出所受理各類案件紀錄表、受理案件證明單、內政
      部警政署反詐騙諮詢專線紀錄表、受理詐騙帳戶通報警示
      簡便格式表（偵卷第77-79、85-95頁）。
二、論罪科刑：
  ㈠核被告所為，係犯刑法第339條之4第1項第1款、第2款之三人
    以上共同冒用公務員名義詐欺取財罪及洗錢防制法第14條第
    1項之洗錢罪。被告係一行為同時觸犯數罪名，為想像競合
    犯，應依刑法第55條前段，從一重論以加重詐欺取財罪。被
    告前後2次收取車手郭育榤、劉紫玄交付之贓款，均係侵害
    同一被害人徐戴佩櫻之財產法益，屬同一行為之接續動作，
    應論以接續犯之單純一罪。公訴意旨認應分論併罰，容有誤
    會，附此敘明。
  ㈡共同正犯之成立，只須具有犯意之聯絡與行為之分擔，既不
    問犯罪動機起於何人，亦不必每一階段犯行，均經參與，且
    意思之聯絡不限於事前有協議，即僅於行為當時有共同犯意
    之聯絡者，亦屬之。其表示之方法，亦不以明示通謀為必要
    ，即相互間有默示之合致，亦無不可。而共同實施犯罪行為
    之人，在合同意思範圍以內，各自分擔犯罪行為之一部，相
    互利用他人之行為，以達其犯罪目的者，即應對全部所發生
    之結果，共同負責，是共同正犯在犯意聯絡範圍內之行為，
    應同負全部責任（最高法院34年上字第862號、73年台上字
    第2364號判例意旨參照）。共同正犯之意思聯絡，原不以數
    人間直接發生者為限，即有間接之聯絡者，亦包括在內。如
    甲分別邀約乙、丙犯罪，雖乙、丙間彼此並無直接之聯絡，
    亦無礙於其為共同正犯之成立（最高法院28年上字第3110號
    、77年台上字第2135號判例意旨參照）。查詐欺集團內部成
    員眾多，分工負責，有「一線」撥打電話實施詐欺之人，有
    「二線」、「三線」轉接人員，亦有負責提領被害人所匯款
    項之「車手」，渠等彼此分工，相互依存，不可或缺，以遂
    行詐騙犯行，領取詐騙所得，並防止遭到偵查機關查獲。本
    件被告既明知所屬詐欺集團成員之分工內容，進而擔任收水
    人員共同參與，於收取車手提領之被害人款項後轉交李承霖
    上繳詐欺集團上游成員，則被告顯係基於正犯之犯意，共同
    參與詐騙集團之任務分配，各自分擔犯罪行為之一部，相互
    利用他人之行為以達詐欺犯罪之目的，自應與其他詐欺集團
    成員共負正犯責任。故被告就上開犯罪與其他詐欺集團成員
    間，有犯意聯絡及行為分擔，俱為共同正犯。
  ㈢法官審酌被告正值青年之際，身體健康，卻觀念偏差，不依
    循正途賺取錢財，竟貪圖不法利益，甘於輕鬆工作，因損友
    邀約率爾加入詐騙集團，擔任收水人員，層級稍高，實乃為
    虎作倀，使詐騙集團獲取不法所得，致被害人受損，難以獲
    得賠償，如導致被害人終生積蓄遭騙，則罪惡尤重，顯見被
    告觀念偏差，行為非常不當，實應嚴正譴責。又被告參與之
    詐欺集團冒用公務員名義詐騙，引發民眾對於公務機關之猜
    忌，侵蝕國民間之互信基礎，參以被害人之損失不貲，故被
    告之犯罪情節非輕，不宜從輕量刑。另衡量被告犯後坦承犯
    行之態度，教育程度為高中畢業，未婚，無子女，受僱從事
    餐飲工作，因疫情影響，月收入不高之家庭經濟狀況，及未
    與被害人和解等一切情狀，爰量處如主文所示之刑。
三、沒收：
  ㈠被告於本院審理中供稱參與2次收水之報酬各為3000元，故犯
    罪所得共為6000元，因未扣案，爰依刑法第38條之1第1項前
    段、第3項規定宣告沒收，並諭知於全部或一部不能沒收或
    不宜執行沒收時，追徵其價額。
  ㈡洗錢防制法第18條第1項規定：「犯第十四條之罪，其所移轉
    、變更、掩飾、隱匿、收受、取得、持有、使用之財物或財
    產上利益，沒收之；犯第十五條之罪，其所收受、持有、使
    用之財物或財產上利益，亦同。」係採義務沒收原則，只要
    該項規定，法院即應宣告沒收。然105年7月1日修正施行之
    刑法、刑法施行法相關沒收條文，已將沒收制度定性為「刑
    罰」及「保安處分」以外之獨立法律效果，並為所有刑事普
    通法及刑事特別法之總則性規定，則刑法總則關於沒收之規
    定，因屬干預財產權之處分，於不牴觸特別法之情形下，關
    於比例原則及過渡禁止原則之規定，如刑法第38條之2第2項
    所定關於沒收有過苛之虞、欠缺刑法上之重要性、犯罪所得
    價值低微或為維持受宣告人生活條件之必要者，而得不宣告
    沒收或酌減之規定，並不排除在適用特別法之外，俾賦予法
    官在個案情節上，得審酌宣告沒收是否有不合理或不妥當之
    情形，以資衡平。故法官認為適用洗錢防制法第18條第1項
    之沒收規定後，仍可依刑法第38條之2第2項審酌是否宣告沒
    收或酌減之。查被告擔任收水人員收取贓款後，僅獲得6000
    元報酬，相較於全部提領之金額，比例較低，且大部分贓款
    均已由其他詐欺集團成員取得，已脫離被告之支配，若對被
    告宣告沒收其移轉、隱匿之全部提領款項，顯有過苛之虞，
    故本件關於被告犯洗錢罪所移轉、隱匿之金額，於超過其所
    得報酬以外之部分，不予以宣告沒收、追徵。
四、應適用之法律：
  ㈠刑事訴訟法第273條之1第1項、第299條第1項前段。
　㈡洗錢防制法第14條第1項。　
  ㈢刑法第28條、第339條之4第1項第1款、第2款、刑法第55條前
    段、第38條之1第1項前段、第3項。
本案經檢察官鍾孟杰偵查起訴，檢察何金陞到庭執行職務。
中　　華　　民　　國　　111 　年　　1 　　月　　26　　日
                  刑事第八庭  法  官 梁義順
以上正本證明與原本無異。
如不服本判決應於收受判決後20日內向本院提出上訴書狀，並應
敘述具體理由。其未敘述上訴理由者，應於上訴期間屆滿後20日
內向本院補提理由書（均須按他造當事人之人數附繕本）「切勿
逕送上級法院」。
告訴人或被害人對於判決如有不服具備理由請求檢察官上訴者，
其上訴期間之計算係以檢察官收受判決正本之日期為準。
中　　華　　民　　國　　111 　年　　1 　　月　　26　　日
                              書記官  施惠卿
附錄本案論罪科刑法條全文：
刑法第339條
意圖為自己或第三人不法之所有，以詐術使人將本人或第三人之
物交付者，處5年以下有期徒刑、拘役或科或併科50萬元以下罰
金。
以前項方法得財產上不法之利益或使第三人得之者，亦同。前二
項之未遂犯罰之。
刑法第339條之4
犯第339條詐欺罪而有下列情形之一者，處1年以上7年以下有期
徒刑，得併科1百萬元以下罰金：
一、冒用政府機關或公務員名義犯之。
二、三人以上共同犯之。
三、以廣播電視、電子通訊、網際網路或其他媒體等傳播工具，
    對公眾散布而犯之。前項之未遂犯罰之。
洗錢防制法第2條
本法所稱洗錢，指下列行為：
一、意圖掩飾或隱匿特定犯罪所得來源，或使他人逃避刑事追訴
    ，而移轉或變更特定犯罪所得。
二、掩飾或隱匿特定犯罪所得之本質、來源、去向、所在、所有
    權、處分權或其他權益者。
三、收受、持有或使用他人之特定犯罪所得。
洗錢防制法第14條第1項
有第二條各款所列洗錢行為者，處7年以下有期徒刑，併科新臺
幣5百萬元以下罰金。